臺灣屏東地方法院民事判決
110年度訴字第543號
原      告  國防部政治作戰局

法定代理人  簡士偉  
原      告  國防部空軍司令部

法定代理人  熊厚基  
共      同
訴訟代理人  林志宏律師
被      告  鄭榮隆  
上列當事人間請求遷讓房屋等事件，本院於民國111年4月12日言
詞辯論終結，判決如下：
    主  文
一、被告應將坐落屏東縣○○鎮○○段000地號土地上，如附圖所示
    編號B（面積140.54平方公尺）之平房遷讓返還予原告國防
    部空軍司令部。
二、被告應將屏東縣○○鎮○○段000地號土地上，如附圖所示編號C
    （面積7.26平方公尺）、編號D（面積18.42平方公尺）之盆
    栽（樹）及雜物清除騰空，並將前開編號C、D之土地，連同
    編號A（面積102.8平方公尺）之庭院圍牆内土地，返還予原
    告國防部政治作戰局。
三、被告應給付原告國防部空軍司令部新臺幣42,162元，及自民
    國110年9月1日起至返還第一項所示平房之日止，按月給付
    原告國防部空軍司令部新臺幣702元。
四、被告應給付原告國防部政治作戰局新臺幣30,840元，及自民
    國110年9月1日起至返還第二項所示編號A土地之日止，按月
    給付原告國防部政治作戰局514元，暨自民國110年9月1日起
    至返還第二項所示編號C、D土地之日止，按月給付原告國防
    部政治作戰局128元。
五、原告國防部政治作戰局其餘之訴駁回。
六、訴訟費用由被告負擔。
七、本判決第一、三項於原告國防部空軍司令部以新臺幣550,00
    0元供擔保後，得假執行；但被告如以新臺幣1,650,000元為
    原告國防部空軍司令部預供擔保，得免為假執行。
八、本判決第二、四項於原告國防部政治作戰局以新臺幣209,85
    1元供擔保後，得假執行；但被告如以新臺幣629,552元為原
    告國防部政治作戰局預供擔保，得免為假執行。
九、原告國防部政治作戰局其餘假執行之聲請駁回。
    事實及理由
壹、程序事項
　　按不變更訴訟標的，而補充或更正事實上或法律上之陳述者
    ，非為訴之變更或追加，民事訴訟法第256條定有明文。原
    告起訴時訴之聲明原為：「一、被告應將坐落屏東縣○○鎮○○
    段000地號土地（下稱系爭土地）上，門牌號碼屏東縣○○鎮○
    ○○路0巷0號建物（下稱系爭房屋）遷讓返還予原告國防部空
    軍司令部，並將所占有之系爭土地遷讓返還予原告國防部政
    治作戰局。二、被告應給付原告國防部空軍司令部新臺幣（
    下同）30,000元，及自民國110年9月1日起至遷讓返還第一
    項聲明所示建物之日止，按月給付原告國防部空軍司令部50
    0元。三、被告應給付原告國防部政治作戰局45,000元，及
    自110年9月1日起至遷讓返還第一項聲明所示土地之日止，
    按月給付原告國防部空軍司令部750元。」（見本院卷一第1
    9頁），嗣於屏東縣東港地政事務所（下稱東港地政）到場
    測量後，原告於111年3月14日依東港地政111年1月12日屏港
    地二字第11130026600號函所附土地複丈成果圖（下稱附圖
    ）更正其訴之聲明為：「一、被告應將坐落系爭土地上，如
    附圖所示編號B面積140.54平方公尺之平房遷讓返還予原告
    國防部空軍司令部；將如附圖所示，編號C面積7.26平方公
    尺、編號D面積18.42平方公尺之盆栽（樹）及雜物清除騰空
    ，並將所占有前揭編號C、D之土地及編號A面積102.8平方公
    尺之庭院圍牆内空地，返還予原告國防部政治作戰局。二、
    被告應給付原告國防部空軍司令部42,162元，及自110年9月
    1日起至遷讓返還附圖編號B平房之日止，按月給付原告國防
    部空軍司部702元。三、被告應給付原告國防部政治作戰局3
    8,544元，及自110年9月1日起至返還附圖編號A、C、D所示
    土地之日止，按月給付原告國防部政治作戰局642元。」（
    見本院卷一第335至336頁）。核其所為，僅係依附圖所示房
    屋及地上物所占用之面積更正訴之聲明，屬補充或更正事實
    上之陳述，非為訴之變更或追加，於法自無不合，應予准許
    。
貳、實體事項　　
一、原告起訴主張：
㈠、系爭土地為原告國防部政治作戰局管理之國有土地，坐落系
    爭土地上之系爭房屋則係原告國防部空軍司令部所管理之眷
    舍。系爭房屋原分配予訴外人岳孝傳居住使用，岳孝傳於64
    年間即私自遷出系爭房屋，現由被告占有使用系爭房屋及周
    邊圍牆所圍繞之庭院土地，然被告占有使用系爭房屋及庭院
    土地並無正當權源，原告爰依民法第767條第1項前段規定，
    請求被告騰空遷讓返還系爭房屋予原告國防部空軍司令部、
    返還系爭土地予原告國防部政治作戰局。
㈡、又被告無權占用系爭房屋、土地，受有相當於租金之利益，
    並無法律上之原因，致原告受有損害，據此，被告應給付原
    告國防部空軍司令部自105年9月1日起至110年8月31日止之
    不當得利金額為42,162元（因系爭房屋並無房屋評定現值可
    查，故僅以土地申報地價計算。計算式：申報地價1,200元×
    140.54平方公尺×5%×5年＝42,162元）；另自110年9月1日起
    至被告返還系爭房屋止，被告應按月給付原告國防部空軍司
    令部702元（計算式：申報地價1,200元×140.54平方公尺×5%
    ÷12＝702元）之不當得利。另被告無權占用系爭土地，被告
    應給付原告國防部政治作戰局自105年9月1日起至110年8月3
    1日止之不當得利金額為38,544元【計算式：申報地價1,200
    元×（102.80平方公尺＋7.26平方公尺＋18.42平方公尺）×5%×
    5年＝38,544元】；另自110年9月1日起至被告返還系爭土地
    止，被告應按月給付原告國防部政治作戰局642元（計算式
    ：申報地價1,200元×128.48平方公尺×5%÷12＝642元）之不當
    得利。
㈢、為此，爰依民法第767條第1項及第179條不當得利規定，提起
    本訴等語。並聲明如上開更正後之聲明所示，暨如受有利判
    決，原告願供擔保請准宣告假執行。
二、被告則以：
㈠、系爭房屋屬屏東縣東港鎮「大鵬新村」之眷舍，而「大鵬新
    村」建物之管理機關應為國軍防空砲兵訓練中心（下稱防訓
    中心），原告國防部空軍司令部並非系爭房屋之管理機關，
    則原告國防部空軍司令部提起本訴，顯有當事人不適格情形
    。
㈡、被告之父鄭水串於79年12月15日與岳孝傳向當時眷舍管理單
    位「三軍防空砲兵訓練中心」辦理眷舍互換，故鄭水串係經
    眷舍管理單位同意後入住系爭房屋。被告已向國防部提出課
    予義務之行政訴訟，請求國防部作成准予被告為國軍老舊眷
    村改建條例（下稱眷改條例）原眷戶之行政處分。
㈢、又關於附圖編號A部分土地，並未經被告占用；關於附圖編號
    C、D部分土地，原告應舉證被告已置放盆栽及雜物達5年之
    期間。　　
㈣、綜上，被告為系爭房屋之原眷戶，有權占用系爭房屋、土地
    ，原告提起本訴應無理由等語置辯。並聲明：⑴原告之訴及
    假執行之聲請均駁回。⑵如受不利益判決，被告願供擔保，
    請准宣告免為假執行。
三、得心證之理由：
㈠、原告是否得行使所有權人之權利：
  ⒈按所有權人對於無權占有或侵奪其所有物者，得請求返還之
    ，對於妨害其所有權者，得請求除去之。民法第767條第1項
    前段、中段定有明文。再按國有財產撥給各地國家機關使用
    者，名義上雖仍為國有，實際上即為使用機關行使所有人之
    權利，故本院對於是類財產，向准由管領機關起訴，代國家
    主張所有權人之權利(最高法院51年台上字第2680號判決意
    旨參照)。
  ⒉系爭土地所有權人為中華民國，管理者為國防部政治作戰局
    ，有系爭土地登記第一類謄本存卷可考(見本院卷一第67頁)
    ，此部分由國防部政治作戰局提起本件訴訟行使所有權人當
    無疑義。而系爭房屋整編前原始門牌號碼為屏東縣○○鎮○○路
    000號，有歷史門牌資料查詢在卷可查(見本院卷一第35頁)
    。被告雖抗辯系爭房屋管理者為防訓中心，原告國防部空軍
    司令部不具當事人適格云云，惟查：
　⑴防訓中心係於71年7月1日由前空軍防空砲兵司令部依國防部
    指示，在屏東縣東港鎮大鵬灣基地，以臨時編組方式成立基
    地訓練，並於72年1月將原空軍防空砲兵第九團改編接管基
    地訓練，復將陸、海軍防砲部隊納入基地訓練，於73年12月
    1日正式定名「三軍防空砲兵部隊訓練中心」等節，有空軍
    教育訓練暨準則發展指揮部111年3月4日空教準政字第11100
    11664號函附卷為證(見本院卷一第347頁)。是原告國防部空
    軍司令部主張其為防訓中心之上級機關，應堪可採。
　⑵再者，依當時有效、78年6月26日國防部(78)恕惻字第3063號
    令修正發布之國軍在臺軍眷業務處理辦法第98條規定：「國
    防部總務局、軍事情報局，及陸、海、空、聯勤、警備各總
    司令部、憲兵司令部權責如左：一、本單位眷舍之分配、管
    理、修繕、維護、整建、遷建、重(改)建，及眷村與散居戶
    之管理…」(見本院卷一第378頁)。由上開規定可知，關於空
    軍眷舍之分配、管理等，應為原告國防部空軍司令部之權責
    。又系爭房屋既屬空軍眷舍(見本院卷一第37頁)，則原告國
    防部空軍司令部就其管領之眷舍行使所有權人之權利，自屬
    適法。被告辯稱原告國防部空軍司令部不具當事人適格云云
    ，難認可採。   
㈡、被告是否占用系爭房地：
  ⒈經本院會同兩造及東港地政測量人員於111年1月7日至現場勘
    驗測量，測量結果系爭房屋坐落基地位置為如附圖所示編號
    B(面積140.54平方公尺)、在圍牆內之房屋以外土地如附圖
    所示編號A(面積102.8平方公尺)、被告置放盆栽及雜物位置
    如附圖所示編號C(面積7.26平方公尺)、D(面積18.42平方公
    尺)等情，有勘驗筆錄、現場照片及東港地政111年1月12日
    東港地二字第11130026600號函附之土地複丈成果圖、東港
    地政111年1月27日東港地二字第11130053800號函附卷可佐
    （見本院卷一第297至309、319頁），堪認屬實。
  ⒉被告對於有占用系爭房屋及堆放盆栽、雜物等節固不爭執(見
    本院卷一第103頁、卷二第8頁)，惟否認有占用如附圖所示
    編號A之土地。經查，如附圖所示編號A之土地係附連系爭房
    屋之土地，經系爭房屋延伸之圍牆所包圍，形成與外界區隔
    之空間，而為系爭房屋之庭院等節，有現場照片在卷可考(
    見本院卷一第302至304頁)，是如附圖所示編號A之土地既經
    圍牆區隔，客觀上僅有系爭房屋之占用人得以出入及利用該
    部分土地。本件被告既不否認其有占用系爭房屋，則就系爭
    房屋附連之土地即附圖所示編號A部分，應認亦經被告占用
    ，始屬合理。
㈢、被告占用系爭房地有無合法權源：
  ⒈按以無權占有為原因，請求返還土地者，占有人對土地所有
    權存在之事實無爭執，而僅以非無權占有為抗辯者，土地所
    有權人對其土地被無權占有之事實無舉證責任，占有人自應
    就其取得占有係有正當權源之事實證明之（最高法院85年度
    台上字第1120號判決意旨參照）。本件原告主張被告係無權
    占用系爭房地等情，為被告所否認，並以前詞置辯，依前引
    最高法院判決意旨，自應由占有人即被告就其有權占有乙事
    負舉證之責。
  ⒉被告辯稱其父鄭水串曾於79年12月15日與訴外人岳孝傳向三
    軍防空砲兵訓練中心辦理轉讓眷舍，經三軍防空砲兵訓練中
    心同意入住等語，並提出眷舍調換申請表、國軍眷舍管理表
    為證(見本院卷第83至85頁)。惟查，前開表單並未見系爭房
    屋管理機關即原告國防部空軍司令部(見上述四、㈠、⒉)同意
    核准調換眷舍之批覆，故原告所提證據至多僅能證明鄭水串
    與岳孝傳曾提出申請調換眷舍乙節，然尚不得憑此即認原告
    國防部空軍司令部確有同意鄭水串使用系爭房屋。
  ⒊被告再抗辯其已提起行政訴訟，主張國防部應依被告之申請
    ，作成准予被告為眷改條例原眷戶之行政處分，現由臺北高
    等行政法院以110年訴字第1442號審理中等語。惟依眷改條
    例第1條前段規定：「為加速更新國軍老舊眷村，提高土地
    使用經濟效益，興建住宅照顧原眷戶、中低收入戶及志願役
    現役軍（士）官、兵，保存眷村文化，協助地方政府取得公
    共設施用地，並改善都市景觀，特制定本條例」、第22條第
    1項規定：「規劃改建之眷村，其原眷戶有三分之二以上同
    意改建者，對不同意改建之眷戶，主管機關得逕行註銷其眷
    舍居住憑證及原眷戶權益，收回該房地，並得移送管轄之地
    方法院裁定後強制執行。」、同條第3項規定：「主管機關
    同意前項申請並辦理改建說明會，應以書面通知原眷戶，於
    三個月內，取得三分之二以上之書面同意及完成認證，始得
    辦理改建；對於不同意改建之眷戶，依第一項規定辦理。但
    未於三個月內取得三分之二以上同意或完成認證之眷村，不
    辦理改建。」、眷改條例施行細則第13條第1項規定：「為
    配合眷村改建，原眷戶應於主管機關公告期間內搬遷，未於
    期限內主動搬遷者，視為不同意改建，由主管機關依本條例
    第二十二條規定處理。」是縱使被告確實符合眷改條例原眷
    戶資格，亦係享有承購依眷改條例興建之住宅及由政府給與
    輔助購宅款之權益，惟仍應配合眷村改建，於主管機關公告
    期限內搬遷，違之者，土地管理機關得註銷原眷戶權益，收
    回該房地，並得移送法院強制執行，故原眷戶或違建戶依眷
    改條例得承購改建住宅、搬遷補償或拆遷補償等公法上之權
    益，與其私法上所負搬遷或拆遷義務係屬二事(最高法院108
    年台上字第2007號判決意旨參照)。是以，被告此部分抗辯
    ，亦屬無據。
  ⒋此外，被告未能提出其他證據證明其占用系爭房地存有其他
    合法權源，是原告主張被告為無權占有，並依民法第767條
    第1項前段、中段請求被告返還系爭房地，為有理由。
㈣、原告得否請求被告返還占用系爭房地之不當得利：
  ⒈按無法律上原因而受利益，致他人受損害者，應返還其利益
    ，民法第179條定有明文。而無權占有他人之土地、建物，
    可能獲相當於租金之利益亦為社會通常之觀念（最高法院61
    年台上字第1695號判決意旨參照）。本件被告無權占用系爭
    房地，業如前述，原告自得請求被告返還相當於租金之不當
    得利。
  ⒉復按城市地方房屋租金，以不超過土地及建物申報總價年息
    百分之10為限，並為租用基地建築房屋所準用，土地法第97
    條第1項、第105條分別定有明文。次按基地租金之數額，除
    以基地申報地價為基礎外，尚須斟酌基地之位置，工商業繁
    榮之程度，承租人利用基地之經濟價值及所受利益等項，並
    與鄰地租金相比較，以為決定，並非必達申報總地價年息百
    分之10最高額（最高法院68年台上字第3071號判決意旨參照
    ）。
  ⒊關於被告占用系爭房屋部分，原告國防部空軍司令部主動表
    示不計入建物本身申報總價或房屋評定現值，僅以建物坐落
    基地之申報地價作為計算基準(見本院卷一第22頁)，此屬有
    利於被告之事項，應為可採。經查，系爭土地之申報地價自
    105年起迄今為每平方公尺均為1,200元，有系爭土地地價第
    二類謄本可稽(見本院卷一第45頁)。另本院審酌系爭土地位
    於屏東縣東港鎮，周遭土地原有眷村均已拆除、現況多為空
    地，附近日常生活及交通機能一般、商業活動不盛，鄰近大
    鵬灣國家風景區，被告占用系爭房地之使用目的係供住家使
    用等情，經本院勘驗屬實(見本院卷一第297頁)，故認原告
    請求被告給付占用系爭房地所獲相當於租金之不當利益，各
    以系爭土地申報地價年息百分之5計算為適當。
  ⒋關於被告占用如附表所示編號B部分(即系爭房屋)，原告國防
    部空軍司令部請求被告給付自105年9月1日起至110年8月31
    日止占用期間之不當得利42,162元(計算式：1200元x140.54
    平方公尺x5%x5年＝42,162元)，及自110年9月1日起至被告返
    還系爭房屋之日起，按月給付702元(計算式：1200元x140.5
    4平方公尺x5%÷12≒702元，原告國防部空軍司令部自願採無
    條件捨去法，見本院卷一第340頁)，為有理由。
  ⒌關於被告占用如附表所示A部分，原告國防部政治作戰局請求
    被告給付自105年9月1日起至110年8月31日止占用期間之不
    當得利30,840元(計算式：1200元x102.8平方公尺x5%x5年＝3
    0,840元)，及自110年9月1日起至被告返還如附表所示A部分
    之日起，按月給付514元(計算式：1200元x102.8平方公尺x5
    %÷12＝514元)，為有理由。
  ⒍另就被告占用如附表所示C、D部分，因原告國防部政治作戰
    局自陳無法證明被告於起訴前5年間即有占用該部分土地(見
    本院卷二第9頁)，故國防部政治作戰局主張自110年9月1日
    起至被告返還之日止，按月給付128元【計算式：1200元x(7
    .26+18.42)x5%÷12≒128元】，雖有理由，惟就起訴前5年占
    用期間之不當得利請求，則屬無據，應予駁回。
五、綜上所述，原告依民法第767條第1項前段、中段，請求被告
    返還系爭房屋予原告國防部空軍司令部，返還系爭土地予原
    告國防部政治作戰局，另依據不當得利法律關係，請求被告
    給付原告國防部空軍司令部42,162元及自110年9月1日起至
    返還如附圖所示B平房之日止，按月給付702元。另給付原告
    國防部政治作戰局30,840元，及自110年9月1日起至返還如
    附圖所示A部分土地之日止，按月給付514元，暨自110年9月
    1日起至返還如附圖所示C、D部分土地之日止，按月給付128
    元，為有理由；至原告國防部政治作戰局逾此範圍之請求，
    為無理由，應予駁回。又原告勝訴部分，兩造陳明願供擔保
    請求宣告假執行及免為假執行之宣告，經核均無不當，爰各
    酌定相當擔保金額併予准許。至原告國防部政治作戰局敗訴
    部分，其假執行之聲請已失其依據，應駁回之。
六、本件事證已臻明確，兩造其餘主張陳述及所提之證據，經審
    酌均與判決結果不生影響，爰不一一論列。至被告固稱原告
    未能提出三軍防空砲兵部隊訓練中心79年12月24日(79)智道
    字7455號呈、空軍總司令部政戰部79年12月29日(79)楷協字
    第6304號簡便行文表(見本院卷一第91、93頁)原本，認為原
    告隱匿證據云云。惟觀諸前開書證影本，所載內容係認鄭水
    串不符合「眷村違規清查專案」規定，屬對被告不利之證據
    ，本院復未將前開書證列為本判決之依據，故被告此部分抗
    辯縱屬實，亦不足為有利於其之認定。
七、訴訟費用負擔之依據：本院審酌原告國防部政治作戰局僅部
    分不當得利之請求為無理由，且該部分為附帶請求，依民事
    訴訟法第77條之2第2項不併算其價額，而主請求部分原告全
    部勝訴，依民事訴訟法第79條規定，認本件訴訟費用應由被
    告負擔為適當。
中　　華　　民　　國　　111 　年　　4 　　月　　29　　日
                  民事第三庭  法　官　林政斌
正本係照原本作成。
如對判決上訴，須於判決送達後20日內向本院提出上訴狀，其未
表明上訴理由者，應於提出上訴後20日內向本院補提理由書狀（
均須按他造當事人之人數附繕本）。
如委任律師提起上訴者，應一併繳納上訴審裁判費。　　　　　
　
中　　華　　民　　國　　111 　年　　4 　　月　　29　　日
                              書記官  戴仲敏